---
title: "Analiza nagrań obecności ptaków na terenie Francji"
format: 
  pdf:
    engine: xelatex
editor: visual
---

# Wstęp

### Cel analizy

Nasza analiza dotyczy zarejestrowanych przypadków obecności ptaków na terenie Francji, na podstawie danych dotyczących wykrycia akustycznego oraz obserwacji wizualnych.

Celem analizy jest zidentyfikowanie warunków sprzyjających obserwacji ptaków, zarówno poprzez nagrania dźwiękowe, jak i bezpośrednią obserwację.

W ramach analizy wskażemy rejony, miesiące oraz przedziały godzinowe, które charakteryzują się największą ptasią aktywnością. Ponadto przeanalizujemy występowanie najczęstszych gatunków oraz porównamy warunki sprzyjające wykryciu akustycznemu z warunkami sprzyjającymi obserwacji wizualnej.

### Wybrane dane

Pierwotnym źródłem danych wykorzystanychy w naszym opracowaniu jest serwis xeno-canto.org. Xeno-canto to internetowa baza danych, której celem jest gromadzenie oraz udostępnianie nagrań dzwięków dzikiej przyrody pochodzących z różnych zakątków świata. Serwis opiera się na wkładzie użytkowników, którzy przesyłają własne nagrania, a następnie są one udostępniane szerokiemu gronu odbiorców - zarówno w celach naukowych, jak i edukacyjnych czy hobbistycznych.

Platforma Xeno-canto obejmuje dane dotyczące wielu gatunków zwierząt, jednak w tamach nieniejszej analizy skupimy się wyłącznie na awifaunie występującej na terenie Francji. Wykorzystany zbiór dancyh zpstał bobrany z platformy Kaggle, gdzie udostępniono go w formie przystosowanej do analizy.

(<https://www.kaggle.com/datasets/gpreda/xenocanto-birds-from-france>).

Baza danych zawiera 26 kolumn, jednakże w naszej analizie nie wykorzystamy ich wszystkich. Kolumny, które będą ważne w naszej analizie to:

-   sp - gatunek zarejestrowanego ptaka po łacinie

-   gen - gatunek zarejestrowanego ptaka w języku angielskim

-   loc - lokalizacja rejestracji ptaka (miasto, departament, region)

-   lat - szerokość geograficzna rejestracji w stopniach

-   lng - długość geograficzna rejestracji w stopniach

-   alt - wysokośc nad poziomem morza rejestracji w metrach

-   type - typ zarejestrowanego dźwięku. Skupimy się na dwóch typach: "song" - śpiew, oraz "call" - odgłos

-   length - długość zarejestrowanego nagrania (minuty:sekundy)

-   time - godzina rejestracji

-   date - data rejestracji

-   bird-seen - dodatkowa informacja, czy podczas identyfikacji dźwiękowej ptak był również widziany (tak/nie)

# Analiza

### Miejsce, czas oraz pora obserwacji

```{r}
#| message: false
#| warning: false
#| echo: false

library(tidyverse)
library(stringr)
library(lubridate)
library(maps)
library(ggplot2)
library(showtext)

# Ustawienie katalogu roboczego
#setwd("E:/uczelnia/semestr 5/pakiety/projekt")
setwd("C:/Users/Stasiu/Desktop/Gabi/pakiety_stat/projekt")
ptaki_raw <- read_csv("birds_france.csv")

#Dodanie czcionki systemowej 
font_add_google("Lato", "lato") # Pobranie czcionkę z Google Fonts
showtext_auto() # automatyczne wsparcie dla wykresów

# KROK 1: CZYSZCZENIE, TRANSFORMACJA I FILTROWANIE DANYCH 

ptaki_final <- ptaki_raw |>
  rename(
    rodzaj = gen,
    gatunek_naukowy = sp,
    gatunek = en,
    obserwator = rec,
    kraj = cnt,
    miasto = loc,
    LAT = lat,
    LNG = lng,
    wysokosc_m = alt,
    typ_glosu_raw = type,
    dlugosc_s = length,
    czas_n_raw = time,
    data_n_raw = date,
    ptak_widziany = `bird-seen`
  ) |>
  mutate(
    # 1. Konwersje numeryczne
    LAT = as.numeric(LAT),
    LNG = as.numeric(LNG),
    wysokosc_m = as.numeric(wysokosc_m),
    dlugosc_s = as.numeric(dlugosc_s),
    
    # 2. Konwersje czasu i daty
    data_n = as_date(data_n_raw),
    miesiac = factor(month(data_n, label = TRUE, abbr = FALSE), ordered = TRUE),
    
    # Ręczna konwersja czasu 
    czas_split = str_split(czas_n_raw, ":", simplify = TRUE),
    godzina = as.numeric(czas_split[,1]),
    minuta = as.numeric(czas_split[,2]),
    godzina_dec = godzina + minuta / 60,
    
    # 3. Ujednolicenie Typu Głosu
    typ_glosu_glowny = case_when(
      str_detect(tolower(typ_glosu_raw), "song") ~ "song",
      str_detect(tolower(typ_glosu_raw), "call") ~ "call",
      TRUE ~ "other"
    ),
    typ_glosu_glowny = as.factor(typ_glosu_glowny),
    
    # 4. Normalizacja ptak_widziany
    ptak_widziany = factor(tolower(ptak_widziany), levels = c("yes", "no"))
  ) |>
  # Filtracja do Francji Kontynentalnej
  filter(
    LAT > 41,
    LAT < 52,
    LNG > -5,
    LNG < 10
  ) |>
  # Usunięcie braków danych dla kluczowych analiz
  drop_na(godzina_dec, typ_glosu_glowny, dlugosc_s, wysokosc_m, miesiac, ptak_widziany, LAT, LNG)

#cat("Liczba obserwacji po kompletnym czyszczeniu:", nrow(ptaki_final), "\n")

# 1. Statystyki podsumowujące: liczba nagrań na miesiąc
nagrania_miesieczne <- ptaki_final |>
  group_by(miesiac) |>
  summarise(
    liczba_nagran = n()
  ) |>
  # Sortowanie od największej liczby nagrań
  arrange(desc(liczba_nagran))

#print("--- Ranking Miesięcy wg. Liczby Nagrań ---")
#print(nagrania_miesieczne)

# 2. Wizualizacja: Wykres słupkowy
wykres_nagrania_miesieczne <- nagrania_miesieczne |>
  ggplot(aes(x = miesiac, y = liczba_nagran, fill = miesiac)) +
  geom_col(show.legend = FALSE, fill = "#17a2b8", color = "black") + # Niebieski kolor
  labs(
    title = "Liczba Nagrań Ptaków w Podziale na Miesiące",
    x = "Miesiąc Nagrania",
    y = "Liczba Nagrań"
  ) +
  theme_minimal() +
  # Obrót etykiet dla lepszej czytelności
  theme(axis.text.x = element_text(angle = 45, hjust = 1))

wykres_nagrania_miesieczne <- wykres_nagrania_miesieczne +
  theme(text = element_text(family = "lato"))

print(wykres_nagrania_miesieczne)
```

Wnioski: Szczyt sezonu lęgowego ptaków przypada na okres od kwietnia do czerwca, co jest zgodne z danymi z obserwacji terenowych i biologicznymi zwyczajami ptaków. W kwietniu obserwujemy się wzrost aktywności związany z powrotem migrantów. Natomiast po czerwcu, kiedy ptaki kończą lęgi, aktywność nagrywania spada. Niższe wyniki nagrań w pozostałych miesiącach, zwłaszcza w okresie zimowym, mogą wynikać z imigracji ptaków.

```{r}
#| message: false
#| warning: false
#| echo: false

library(tidyverse)
library(stringr)
library(lubridate) # Wymagany do pracy z czasem (hms, hour, minute)
library(maps)
library(ggplot2)


#setwd("E:/uczelnia/semestr 5/pakiety/projekt")
setwd("C:/Users/Stasiu/Desktop/Gabi/pakiety_stat/projekt")
ptaki_raw <- read_csv("birds_france.csv")

# CZYSZCZENIE, TRANSFORMACJA I FILTROWANIE DANYCH 
ptaki_final <- ptaki_raw |>
  rename(
    rodzaj = gen, gatunek_naukowy = sp, gatunek = en, obserwator = rec,
    kraj = cnt, miasto = loc, LAT = lat, LNG = lng,
    wysokosc_m = alt,
    typ_glosu_raw = type,
    dlugosc_s_raw = length, 
    czas_n_raw = time,
    data_n_raw = date,
    ptak_widziany = `bird-seen`
  ) |>
  mutate(
    # 1. Konwersje numeryczne (Lokalizacja, Wysokość)
    LAT = as.numeric(LAT),
    LNG = as.numeric(LNG),
    wysokosc_m = as.numeric(wysokosc_m),
    
    # 2. POPRAWIONA Konwersja DŁUGOŚCI NAGRAŃ (m:ss lub s.ss)
    dlugosc_s = case_when(
      # Przypadek 1: Format m:ss (zawiera dwukropek)
      str_detect(dlugosc_s_raw, ":") ~ {
        dlugosc_split = str_split(dlugosc_s_raw, ":", simplify = TRUE)
        minuty = as.numeric(dlugosc_split[,1])
        sekundy = as.numeric(dlugosc_split[,2])
        (minuty * 60) + sekundy
      },
      # Przypadek 2: Format sekundy (nie zawiera dwukropka)
      TRUE ~ as.numeric(dlugosc_s_raw)
    ),
    
    # 3. Konwersje Czasu i Daty 
    data_n = as_date(data_n_raw),
    miesiac = factor(month(data_n, label = TRUE, abbr = FALSE), ordered = TRUE),
    
    czas_split = str_split(czas_n_raw, ":", simplify = TRUE),
    godzina = as.numeric(czas_split[,1]),
    minuta = as.numeric(czas_split[,2]),
    godzina_dec = godzina + minuta / 60,
    
    # 4. Ujednolicenie Typu Głosu
    typ_glosu_glowny = case_when(
      str_detect(tolower(typ_glosu_raw), "song") ~ "song",
      str_detect(tolower(typ_glosu_raw), "call") ~ "call",
      TRUE ~ "other"
    ),
    typ_glosu_glowny = as.factor(typ_glosu_glowny),
    
    # 5. Normalizacja ptak_widziany
    ptak_widziany = factor(tolower(ptak_widziany), levels = c("yes", "no"))
  ) |>
  # Filtracja do Francji Kontynentalnej
  filter(
    LAT > 41, LAT < 52, LNG > -5, LNG < 10
  ) |>
  # Usunięcie braków danych dla kluczowych analiz
  drop_na(godzina_dec, typ_glosu_glowny, dlugosc_s, wysokosc_m, miesiac, ptak_widziany, LAT, LNG)

ptaki_final_alt <- ptaki_final |>
  mutate(
    # Rozdzielenie stringu na godzinę i minutę
    godzina = as.numeric(str_split(czas_n_raw, ":", simplify = TRUE)[,1]),
    minuta = as.numeric(str_split(czas_n_raw, ":", simplify = TRUE)[,2]),
    # Obliczenie godziny dziesiętnej
    godzina_dec = godzina + minuta / 60
  ) |>
  drop_na(godzina_dec)


# KONTROLA I OBSŁUGA BRAKÓW W CZASIE

# Sprawdzenie, ile wartości czasu jest brakujących po konwersji
liczba_brakow_czasu <- sum(is.na(ptaki_final$godzina_dec))
liczba_total <- nrow(ptaki_final_alt)

#cat("Brakujące wartości po konwersji czasu (godzina_dec):", liczba_brakow_czasu, "z", liczba_total, "\n")

# Usuwamy wiersze z brakami, jeśli są
ptaki_final_alt <- ptaki_final_alt |>
  drop_na(godzina_dec)

#cat("Liczba obserwacji po usunięciu braków czasu:", nrow(ptaki_final_alt), "\n")

# Tworzenie histogramu 
wykres_dobowy <- ptaki_final_alt |>
  ggplot(aes(x = godzina_dec)) +
  
  geom_histogram(
    binwidth = 1, # Szerokość każdego słupka = 1 godzina
    fill = "#17a2b8",
    color = "black"
  ) +
  
  scale_x_continuous(
    breaks = seq(0, 24, by = 4),
    limits = c(0, 24)
  ) +
  
  labs(
    title = "Dobowy Cykl Nagrań Ptaków",
    subtitle = "Częstotliwość nagrań w zależności od godziny dnia",
    x = "Godzina (0-24)",
    y = "Liczba Nagrań"
  ) +
  theme_minimal() +
  theme(axis.text.x = element_text(angle = 0, hjust = 0.5))

#print(wykres_dobowy)

wykres_dobowy_proc <- ptaki_final_alt |>
  ggplot(aes(x = godzina_dec)) +
  
  geom_histogram(
    aes(y = after_stat(count / sum(count) * 100)),
    binwidth = 1,
    fill = "#17a2b8",
    color = "black"
  ) +
  
  geom_text(
    stat = "bin",
    binwidth = 1,
    aes(
      y = after_stat(count / sum(count) * 100),
      label = paste0(round(after_stat(count / sum(count) * 100), 1))
    ),
    vjust = -0.3,
    size = 2
  ) +
  
  scale_x_continuous(
    breaks = seq(0, 24, by = 2)
  ) +
  
  coord_cartesian(xlim = c(0, 24)) +
  
  labs(
    title = "Dobowy cykl nagrań ptaków",
    subtitle = "Procentowy udział nagrań w poszczególnych godzinach",
    x = "Godzina",
    y = "Udział procentowy (%)"
  ) +
  
  theme_minimal()

print(wykres_dobowy_proc)
```

Wnioski: Analiza cyklu dobowego nagrań wskazuje na wyraźny szczyt aktywności w godzinach porannych, pomiędzy 6:00 a 9:00. Jest to zgodne z biologiczną aktywnością ptaków oraz z wzorcami obserwacji terenowych. Niska aktywność w godzinach popołudniowych i nocnych między 13:00 a 4:00 odzwierciedla zarówno brak aktywności głosowej ptaków, jak i ograniczenia w prowadzeniu obserwacji przez obserwatorów.

```{r}
#| message: false
#| warning: false
#| echo: false

library(tidyverse)
library(stringr)
library(lubridate)
library(maps)
library(ggplot2)

# Ustawienie katalogu roboczego
#setwd("E:/uczelnia/semestr 5/pakiety/projekt")
setwd("C:/Users/Stasiu/Desktop/Gabi/pakiety_stat/projekt")
ptaki_raw <- read_csv("birds_france.csv")

# KROK 1: CZYSZCZENIE, TRANSFORMACJA I FILTROWANIE DANYCH 

ptaki_final <- ptaki_raw |>
  rename(
    rodzaj = gen,
    gatunek_naukowy = sp,
    gatunek = en,
    obserwator = rec,
    kraj = cnt,
    miasto = loc,
    LAT = lat,
    LNG = lng,
    wysokosc_m = alt,
    typ_glosu_raw = type,
    dlugosc_s = length,
    czas_n_raw = time,
    data_n_raw = date,
    ptak_widziany = `bird-seen`
  ) |>
  mutate(
    # 1. Konwersje numeryczne
    LAT = as.numeric(LAT),
    LNG = as.numeric(LNG),
    wysokosc_m = as.numeric(wysokosc_m),
    dlugosc_s = as.numeric(dlugosc_s),
    
    # 2. Konwersje czasu i daty
    data_n = as_date(data_n_raw),
    miesiac = factor(month(data_n, label = TRUE, abbr = FALSE), ordered = TRUE),
    
    # Ręczna konwersja czasu 
    czas_split = str_split(czas_n_raw, ":", simplify = TRUE),
    godzina = as.numeric(czas_split[,1]),
    minuta = as.numeric(czas_split[,2]),
    godzina_dec = godzina + minuta / 60,
    
    # 3. Ujednolicenie Typu Głosu
    typ_glosu_glowny = case_when(
      str_detect(tolower(typ_glosu_raw), "song") ~ "song",
      str_detect(tolower(typ_glosu_raw), "call") ~ "call",
      TRUE ~ "other"
    ),
    typ_glosu_glowny = as.factor(typ_glosu_glowny),
    
    # 4. Normalizacja ptak_widziany
    ptak_widziany = factor(tolower(ptak_widziany), levels = c("yes", "no"))
  ) |>
  # Filtracja do Francji Kontynentalnej
  filter(
    LAT > 41,
    LAT < 52,
    LNG > -5,
    LNG < 10
  ) |>
  # Usunięcie braków danych dla kluczowych analiz
  drop_na(godzina_dec, typ_glosu_glowny, dlugosc_s, wysokosc_m, miesiac, ptak_widziany, LAT, LNG)

#cat("Liczba obserwacji po kompletnym czyszczeniu:", nrow(ptaki_final), "\n")

# 1. Agregacja i zaokrąglanie czasu
analiza_dobowo_sezonowa <- ptaki_final |>
  # Utworzenie zmiennej dla pełnej godziny nagrania
  mutate(godzina_pelna = floor(godzina_dec)) |>
  # Filtrujemy tylko 'song' i 'call' dla czytelności
  filter(typ_glosu_glowny %in% c("song", "call")) |>
  group_by(miesiac, godzina_pelna, typ_glosu_glowny) |>
  summarise(
    liczba_nagran = n(),
    .groups = 'drop'
  )

# Konwersja godziny na faktor, by zapewnić poprawny porządek na osi Y
analiza_dobowo_sezonowa$godzina_pelna <- factor(analiza_dobowo_sezonowa$godzina_pelna, levels = 0:23)

# 2. Wizualizacja: Mapa Ciepła
wykres_dobowo_sezonowy <- analiza_dobowo_sezonowa |>
  ggplot(aes(x = miesiac, y = godzina_pelna, fill = liczba_nagran)) +
  
  #wyższe kratki
  #coord_fixed(ratio = NULL) +
  #guides(fill = guide_colorbar(title.position = "top", title.hjust = 0.5,
                               #barwidth = unit(0.6, "cm"),
                               #barheight = unit(6, "cm"))) +
  theme(
    theme(panel.spacing.x = unit(1.7, "cm")),
    theme(panel.spacing.y = unit(4, "cm")),
    legend.position = "right",
    legend.key.height = unit(1.2, "cm"),
    legend.title = element_text(size = 9),
    legend.text = element_text(size = 8),
    panel.spacing = unit(0.6, "lines")  # więcej miejsca między panelami jeśli masz facety
  ) +
  
  # Geom_tile tworzy prostokąty z kolorem odpowiadającym wartości (liczba_nagran)
  geom_tile(color = "white", linewidth = 0.1) +
  
  # Skala kolorów (viridis daje ładne przejścia)
  scale_fill_viridis_c(name = "Liczba Nagrań", option = "D", direction = -1) +
  
  # Podział na typ głosu
  facet_wrap(~ typ_glosu_glowny, ncol = 2) +
  
  labs(
    title = "Aktywność Ptaków: Czas Dobowy vs. Sezonowość",
    subtitle = "Intensywność nagrań (liczba) w zależności od miesiąca i godziny",
    x = "Miesiąc Nagrania",
    y = "Godzina (0-23)"
  ) +
  theme_minimal() +
  theme(
    axis.text.x = element_text(angle = 45, hjust = 1, size = 8),
    axis.text.y = element_text(size = 7),
    plot.title = element_text(face = "bold")
  )

print(wykres_dobowo_sezonowy)
```

Wnioski:

1.  Nawoływanie (call):

-   Pora roku: Choć szczyt przypada na kwiecień, maj i czerwiec, rozkład jest bardziej zrównoważony. Aktywność call jest widoczna nawet w miesiącach jesiennych i zimowych, kiedy nagrania song praktycznie zanikają.

<!-- -->

-   Pora dnia: Nagrania call są bardziej rozłożone w ciągu dnia, bez tak gwałtownego, krótkiego szczytu, jak ma to miejsce w przypadku śpiewu. Nagrania te są bardziej stabilne i utrzymują się dłużej.

2.  Śpiew (song):

-   Pora roku: Kwiecień, maj i czerwiec są absolutnie dominujące.

<!-- -->

-   Pora dnia: Największa intensywność nagrań song przypada na godziny 6:00 do 9:00 rano. Okres ten jest znany jako "chór świtu". Po godzinie 13:00 nagrania są sporadyczne.

```{r}
#| message: false
#| warning: false
#| echo: false

library(tidyverse)
library(stringr)
library(lubridate)
library(maps)
library(ggplot2)
library(patchwork)
library(png)
library(jpeg)
library(grid)

#setwd("E:/uczelnia/semestr 5/pakiety/projekt")
setwd("C:/Users/Stasiu/Desktop/Gabi/pakiety_stat/projekt")
ptaki_raw <- read_csv("birds_france.csv")


# CZYSZCZENIE I TRANSFORMACJA DANYCH
ptaki_clean <- ptaki_raw |>
  rename(
    rodzaj = gen,
    gatunek_naukowy= sp,
    gatunek = en,
    obserwator = rec,
    kraj = cnt,
    miasto = loc,
    LAT = lat,
    LNG = lng
  ) |>
  mutate(
    LAT = as.numeric(LAT),
    LNG = as.numeric(LNG)
  ) |>
  #  FILTROWANIE DANYCH PTASICH DO FRANCJI KONTYNENTALNEJ
  filter(
    LAT > 41,
    LAT < 52,
    LNG > -5,
    LNG < 10
  )


# WIZUALIZACJA

# 1. Przygotowanie danych mapy bazowej
granice_francji <- map_data("france") |>
  # FILTROWANIE DANYCH MAPY DO FRANCJI KONTYNENTALNEJ
  filter(
    lat > 41,
    lat < 52,
    long > -5,
    long < 10
  )


# 2. Tworzenie mapy
mapa_ptakow_kontynentalna <- ggplot() +
  
  # Warstwa 1: Granice Francji Kontynentalnej
  geom_polygon(
    data = granice_francji,
    aes(x = long, y = lat, group = group),
    fill = "lightgray",
    color = "darkgray"
  ) +
  
  # Warstwa 2: Punkty nagrań ptaków (tylko kontynentalne)
  geom_point(
    data = ptaki_clean, # Używamy przefiltrowanego zbioru
    aes(x = LNG, y = LAT),
    color = "darkred",
    alpha = 0.3,
    size = 0.2
  ) +
  
  coord_fixed(1.3) +
  
  labs(
    title = "Geograficzny Rozkład Nagrań Ptaków w Kontynentalnej Francji",
    subtitle = paste("Liczba nagrań po filtracji:", nrow(ptaki_clean)),
    x = "Długość geograficzna (LNG)",
    y = "Szerokość geograficzna (LAT)"
  ) +
  theme_minimal() +
  theme(
    panel.grid = element_blank(),
    axis.text = element_blank()
  )

# Wyświetlenie mapy
#print(mapa_ptakow_kontynentalna)


lewo <- mapa_ptakow_kontynentalna

mapka <- png::readPNG("C:/Users/Stasiu/Desktop/Gabi/pakiety_stat/projekt/parki.png")
grafika <- rasterGrob(mapka, interpolate = TRUE)

srodek <- ggplot() + 
  annotation_custom(grafika, xmin = -Inf, xmax = Inf, ymin = -Inf, ymax = Inf)

mapka2 <- jpeg::readJPEG("C:/Users/Stasiu/Desktop/Gabi/pakiety_stat/projekt/parki2.jpg")
grafika2 <- rasterGrob(mapka2, interpolate = TRUE)

prawo <- ggplot() + 
  annotation_custom(grafika2, xmin = -Inf, xmax = Inf, ymin = -Inf, ymax = Inf)

wykres_polaczony <- lewo + srodek + plot_layout(ncol = 2)
print(wykres_polaczony)
```

*#czy dałoby się zmienić w tej mapce żeby były obrysy województw zamiast regionów? łatwiej będzie porównywać mapkę*

*#dodać podpis pod mapką i źródło*

[*https://francja.studentnews.pl/*](https://francja.studentnews.pl/)

Wnioski: Analiza rozkładu geograficznego nagrań ptaków ujawnia wyraźną koncentrację w rezerwatach przyrody położonych w szczególności w pobliżu dużych skupisk miejskich (np Paryż, Genewa, Tuluza) oraz lazurowego wybrzeża. Taka dystrybucja może wskazywać nie tylko na obszary o wysokiej bioróżnorodności, ale także na nierównomierne rozmieszczenie badaczy-rejestratorów. Zauważalnie mniej nagrań pochodzi z mniej zaludnionych rejonów Francji oraz obszarów górskich.

### Ptasie głosy

```{r}
#| message: false
#| warning: false
#| echo: false

library(tidyverse)
library(stringr)
library(lubridate)
library(maps)
library(ggplot2)

# Ustawienie katalogu roboczego
#setwd("E:/uczelnia/semestr 5/pakiety/projekt")
setwd("C:/Users/Stasiu/Desktop/Gabi/pakiety_stat/projekt")
ptaki_raw <- read_csv("birds_france.csv")

# KROK 1: CZYSZCZENIE, TRANSFORMACJA I FILTROWANIE DANYCH 

ptaki_final <- ptaki_raw |>
  rename(
    rodzaj = gen,
    gatunek_naukowy = sp,
    gatunek = en,
    obserwator = rec,
    kraj = cnt,
    miasto = loc,
    LAT = lat,
    LNG = lng,
    wysokosc_m = alt,
    typ_glosu_raw = type,
    dlugosc_s = length,
    czas_n_raw = time,
    data_n_raw = date,
    ptak_widziany = `bird-seen`
  ) |>
  mutate(
    # 1. Konwersje numeryczne
    LAT = as.numeric(LAT),
    LNG = as.numeric(LNG),
    wysokosc_m = as.numeric(wysokosc_m),
    dlugosc_s = as.numeric(dlugosc_s),
    
    # 2. Konwersje czasu i daty
    data_n = as_date(data_n_raw),
    miesiac = factor(month(data_n, label = TRUE, abbr = FALSE), ordered = TRUE),
    
    # Ręczna konwersja czasu 
    czas_split = str_split(czas_n_raw, ":", simplify = TRUE),
    godzina = as.numeric(czas_split[,1]),
    minuta = as.numeric(czas_split[,2]),
    godzina_dec = godzina + minuta / 60,
    
    # 3. Ujednolicenie Typu Głosu
    typ_glosu_glowny = case_when(
      str_detect(tolower(typ_glosu_raw), "song") ~ "song",
      str_detect(tolower(typ_glosu_raw), "call") ~ "call",
      TRUE ~ "other"
    ),
    typ_glosu_glowny = as.factor(typ_glosu_glowny),
    
    # 4. Normalizacja ptak_widziany
    ptak_widziany = factor(tolower(ptak_widziany), levels = c("yes", "no"))
  ) |>
  # Filtracja do Francji Kontynentalnej
  filter(
    LAT > 41,
    LAT < 52,
    LNG > -5,
    LNG < 10
  ) |>
  # Usunięcie braków danych dla kluczowych analiz
  drop_na(godzina_dec, typ_glosu_glowny, dlugosc_s, wysokosc_m, miesiac, ptak_widziany, LAT, LNG)

#cat("Liczba obserwacji po kompletnym czyszczeniu:", nrow(ptaki_final), "\n")

# 1. Agregacja danych: Liczba nagrań każdego typu na miesiąc
analiza_sezonowosci_typu <- ptaki_final |>
  group_by(miesiac, typ_glosu_glowny) |>
  summarise(
    liczba_nagran = n(),
    .groups = 'drop'
  ) |>
  # Analizujemy tylko główne kategorie
  filter(typ_glosu_glowny %in% c("song", "call"))

# 2. Wizualizacja: Wykres słupkowy skumulowany (proporcje i całkowita liczba)
wykres_sezonowosci_typu <- analiza_sezonowosci_typu |>
  ggplot(aes(x = miesiac, y = liczba_nagran, fill = typ_glosu_glowny)) +
  geom_col() + # Skumulowane słupki pokazują całkowitą liczbę nagrań w miesiącu oraz udział każdego typu
  labs(
    title = "Sezonowość Typów Nagrań Ptaków (Song vs. Call)",
    subtitle = "Liczba nagrań 'song' i 'call' w podziale na miesiące",
    x = "Miesiąc Nagrania",
    y = "Liczba Nagrań",
    fill = "Typ Głosu"
  ) +
  theme_minimal() +
  # Niebieski dla Song, Zielony dla Call
  scale_fill_manual(values = c("song" = "#007bff", "call" = "#28a745")) +
  theme(axis.text.x = element_text(angle = 45, hjust = 1))

print(wykres_sezonowosci_typu)

```

Wnioski:

1.  Dominacja śpiewu (song) wiosną:

-   W miesiącach kwiecień, maj i czerwiec następuje gwałtowny wzrost ogólnej liczby nagrań, a typ song (śpiew godowy i terytorialny) stanowi zdecydowaną większość rejestracji (najwyższe niebieskie słupki). Jest to szczyt sezonu lęgowego.

2.  Wzrost nawoływania (call)

-   W miesiącach letnich, jesiennych i zimowych całkowita liczba nagrań gwałtownie spada, ale nagrania typu call (nawoływanie) stanowią wyższy udział w ogólnej liczbie miesięcznej. Dzieje się tak, ponieważ po zakończeniu lęgów ptaki rzadziej śpiewają, a częściej używają nawoływań kontaktowych lub alarmowych.

3.  W rezultacie, typ nagrania ma wyraźny charakter sezonowy: nagrywanie w okresie wiosennym ma na celu głównie rejestrację śpiewu, podczas gdy nagrania poza tym okresem są bardziej zdominowane (proporcjonalnie) przez nawoływania.

```{r}
#| message: false
#| warning: false
#| echo: false

library(tidyverse)
library(stringr)
library(lubridate)
library(maps)
library(ggplot2)

#setwd("E:/uczelnia/semestr 5/pakiety/projekt")
setwd("C:/Users/Stasiu/Desktop/Gabi/pakiety_stat/projekt")
ptaki_raw <- read_csv("birds_france.csv")

# CZYSZCZENIE, TRANSFORMACJA I FILTRACJA (CAŁOŚĆ Z POPRAWKĄ CZASU)
ptaki_final <- ptaki_raw |>
  rename(
    rodzaj = gen,
    gatunek_naukowy= sp,
    gatunek = en,
    obserwator = rec,
    kraj = cnt,
    miasto = loc,
    LAT = lat,
    LNG = lng,
    
    # Konwersja nazw dla zmiennych czasowych i typów
    czas_n_raw = time,
    typ_glosu_raw = type
    # Zakładamy, że TIME i TYPE są nazwami kolumn w CSV
  ) |>
  mutate(
    LAT = as.numeric(LAT),
    LNG = as.numeric(LNG),
    
    # POPRAWKA KONWERSJI CZASU:
    # Używamy str_split do ręcznego wyciągnięcia godziny i minuty.
    czas_split = str_split(czas_n_raw, ":", simplify = TRUE),
    
    godzina = as.numeric(czas_split[,1]),
    minuta = as.numeric(czas_split[,2]),
    
    # Tworzymy godzinę dziesiętną
    godzina_dec = godzina + minuta / 60,
    
    # UJEDNOLICENIE TYPU GŁOSU:
    typ_glosu_glowny = case_when(
      str_detect(tolower(typ_glosu_raw), "song") ~ "song",
      str_detect(tolower(typ_glosu_raw), "call") ~ "call",
      TRUE ~ "other"
    ),
    typ_glosu_glowny = as.factor(typ_glosu_glowny)
  ) |>
  # Filtracja do Francji Kontynentalnej
  filter(
    LAT > 41,
    LAT < 52,
    LNG > -5,
    LNG < 10
  ) |>
  # Usunięcie braków dla kluczowych analiz (w tym czasu po ręcznej konwersji)
  drop_na(godzina_dec, typ_glosu_glowny)

# Sprawdź, czy teraz masz wartości:
#cat("Liczba obserwacji z poprawnym czasem:", nrow(ptaki_final), "\n")

# Zobacz, jakie wartości są w kolumnie godzina_dec (powinny być liczby 0-24)
#summary(ptaki_final$godzina_dec)

# Wykres Gęstości Typu Głosu vs. Pora Dnia
wykres_typ_glosu_vs_czas <- ptaki_final |>
  # Filtrujemy tylko 'song' i 'call' dla czytelności wykresu
  filter(typ_glosu_glowny %in% c("song", "call")) |>
  
  ggplot(aes(x = godzina_dec, fill = typ_glosu_glowny)) +
  
  geom_density(
    alpha = 0.5,
    adjust = 1.5
  ) +
  
  scale_x_continuous(
    breaks = seq(0, 24, by = 4),
    limits = c(0, 24)
  ) +
  
  labs(
    title = "Typ Głosu a Pora Dnia",
    subtitle = "Porównanie rozkładu czasowego nagrań 'song' i 'call'",
    x = "Godzina (0-24)",
    y = "Gęstość (Prawdopodobieństwo Nagrania)",
    fill = "Typ Głosu"
  ) +
  theme_minimal()

print(wykres_typ_glosu_vs_czas)
```

Wnioski: Rozkład czasowy nagrań różni się istotnie w zależności od typu głosu. Nagrania typu śpiew (song) wykazują silniejszą koncentrację w bardzo wczesnych godzinach porannych (między 6:00 a 9:00). Nagrania typu nawoływanie (call) mają szerszy i bardziej rozproszony rozkład w ciągu dnia, z mniejszym, ale bardziej stabilnym natężeniem aktywności, co sugeruje, że wołania są rejestrowane w sytuacjach mniej związanych z typowym cyklem lęgowym, a bardziej z codzienną komunikacją i żerowaniem.

### Obserwacje wizualne

```{r}
#| message: false
#| warning: false
#| echo: false

library(tidyverse)
library(stringr)
library(lubridate)
library(maps)
library(ggplot2)

#setwd("E:/uczelnia/semestr 5/pakiety/projekt")
setwd("C:/Users/Stasiu/Desktop/Gabi/pakiety_stat/projekt")
ptaki_raw <- read_csv("birds_france.csv")

# CZYSZCZENIE, TRANSFORMACJA I FILTROWANIE DANYCH 
ptaki_final <- ptaki_raw |>
  rename(
    rodzaj = gen, gatunek_naukowy = sp, gatunek = en, obserwator = rec,
    kraj = cnt, miasto = loc, LAT = lat, LNG = lng,
    wysokosc_m = alt,
    typ_glosu_raw = type,
    dlugosc_s_raw = length, 
    czas_n_raw = time,
    data_n_raw = date,
    ptak_widziany = `bird-seen`
  ) |>
  mutate(
    # 1. Konwersje numeryczne (Lokalizacja, Wysokość)
    LAT = as.numeric(LAT),
    LNG = as.numeric(LNG),
    wysokosc_m = as.numeric(wysokosc_m),
    
    # 2. POPRAWIONA Konwersja DŁUGOŚCI NAGRAŃ (m:ss lub s.ss)
    dlugosc_s = case_when(
      # Przypadek 1: Format m:ss (zawiera dwukropek)
      str_detect(dlugosc_s_raw, ":") ~ {
        dlugosc_split = str_split(dlugosc_s_raw, ":", simplify = TRUE)
        minuty = as.numeric(dlugosc_split[,1])
        sekundy = as.numeric(dlugosc_split[,2])
        (minuty * 60) + sekundy
      },
      # Przypadek 2: Format sekundy (nie zawiera dwukropka)
      TRUE ~ as.numeric(dlugosc_s_raw)
    ),
    
    # 3. Konwersje Czasu i Daty 
    data_n = as_date(data_n_raw),
    miesiac = factor(month(data_n, label = TRUE, abbr = FALSE), ordered = TRUE),
    
    czas_split = str_split(czas_n_raw, ":", simplify = TRUE),
    godzina = as.numeric(czas_split[,1]),
    minuta = as.numeric(czas_split[,2]),
    godzina_dec = godzina + minuta / 60,
    
    # 4. Ujednolicenie Typu Głosu
    typ_glosu_glowny = case_when(
      str_detect(tolower(typ_glosu_raw), "song") ~ "song",
      str_detect(tolower(typ_glosu_raw), "call") ~ "call",
      TRUE ~ "other"
    ),
    typ_glosu_glowny = as.factor(typ_glosu_glowny),
    
    # 5. Normalizacja ptak_widziany
    ptak_widziany = factor(tolower(ptak_widziany), levels = c("yes", "no"))
  ) |>
  # Filtracja do Francji Kontynentalnej
  filter(
    LAT > 41, LAT < 52, LNG > -5, LNG < 10
  ) |>
  # Usunięcie braków danych dla kluczowych analiz
  drop_na(godzina_dec, typ_glosu_glowny, dlugosc_s, wysokosc_m, miesiac, ptak_widziany, LAT, LNG)

# 1. Statystyki podsumowujące (dla weryfikacji)
analiza_dlugosci_vs_widziany <- ptaki_final |>
  group_by(ptak_widziany) |>
  summarise(
    mediana_dlugosc = median(dlugosc_s, na.rm = TRUE),
    sr_dlugosc = mean(dlugosc_s, na.rm = TRUE),
    min_dlugosc = min(dlugosc_s, na.rm = TRUE), # Sprawdź, czy min jest > 0
    liczba_nagran = n()
  )

#print(" Statystyki Długości Nagrań ")
#print(analiza_dlugosci_vs_widziany)

# 2. Wykres Boxplot
wykres_dlugosc_vs_ptak_widziany <- ptaki_final |>
  ggplot(aes(x = ptak_widziany, y = dlugosc_s, fill = ptak_widziany)) +
  geom_boxplot(alpha = 0.7, outlier.alpha = 0.2) +
  # Ograniczenie osi Y do 70 sekund 
  coord_cartesian(ylim = c(0, 70)) +
  labs(
    title = "Długość Nagrania a Fakt Obserwacji Ptaka (Bird-Seen)",
    x = "Czy Ptak Był Widziany?",
    y = "Długość Nagrania (sekundy)"
  ) +
  scale_fill_manual(values = c("yes" = "#28a745", "no" = "#dc3545")) +
  theme_minimal() +
  theme(legend.position = "none")

print(wykres_dlugosc_vs_ptak_widziany)

```

Korelacja Pearsona:

```{r}
#| message: false
#| warning: false
#| echo: false

library(dplyr)

#setwd("E:/uczelnia/semestr 5/pakiety/projekt")
setwd("C:/Users/Stasiu/Desktop/Gabi/pakiety_stat/projekt")
ptaki <- read_csv("birds_france.csv")

#filtrowanie tylko yes/no i brak NA w czasie
ptaki_raw <- ptaki %>%
  filter(`bird-seen` %in% c("yes","no"), !is.na(length))

#zamiana yes/no na 0/1
ptaki_raw <- ptaki_raw %>%
  mutate(
    seen_binarnie = ifelse(tolower(trimws(`bird-seen`)) == "yes", 1, 0)
  )

#czas MM:SS na sekundy
parse_time_to_seconds <- function(x) {
  sapply(strsplit(as.character(x), ":"), function(z) {
    mins <- as.numeric(z[1])
    secs <- as.numeric(z[2])
    return(mins*60 + secs)
  })
}
ptaki_raw <- ptaki_raw %>%
  mutate(czas = parse_time_to_seconds(length))

#korelacja punktowo-biserialna
korelacja_test <- cor.test(ptaki_raw$seen_binarnie, ptaki_raw$czas)
print(korelacja_test)
```

Wnioski: Mediana długości nagrań dla obserwacji z wizualnym potwierdzeniem ("yes") jest wyższa niż dla nagrań bez takiego potwierdzenia ("no"). Boxplot pokazuje, że rozkład czasu nagrań jest lekko przesunięty w stronę wyższych wartości dla grupy "yes". W grupie "no" jest więcej krótkich nagrań.

Patrząc na wyniki korelacji Pearsona można zauważyć, że korelacja (cor = 0.01572757) pomiędzy długością nagrania a faktem czy ptak był widziany jest bardzo słaba. Za to p-value wynosi 0.02978 - zatem mniej niż standardowe 0.05 - co daje podstawę do odrzucenia hipotezy zerowej, która wskazywałaby na brak korelacji w danych. Zatem istnieje mała zależność, ale jest ona bardzo słaba i nieistotna w praktyce.

Mechanizm tego zjawiska wynika prawdopodobnie z faktu, że obserwator widzący ptaka jest w stanie precyzyjniej śledzić źródło dźwięku, co umożliwia uzyskanie dłuższych nagrań. Z kolei brak wizualnego kontaktu z ptakiem często skutkuje przerywaniem nagrania w wyniku poszukiwań obiektu lub utraty źródła dźwięku, co skraca efektywny czas rejestracji.

```{r}
#| message: false
#| warning: false
#| echo: false

library(tidyverse)
library(stringr)
library(lubridate)
library(maps)
library(ggplot2)

# Ustawienie katalogu roboczego
#setwd("E:/uczelnia/semestr 5/pakiety/projekt")
setwd("C:/Users/Stasiu/Desktop/Gabi/pakiety_stat/projekt")
ptaki_raw <- read_csv("birds_france.csv")

# KROK 1: CZYSZCZENIE, TRANSFORMACJA I FILTROWANIE DANYCH 

ptaki_final <- ptaki_raw |>
  rename(
    rodzaj = gen,
    gatunek_naukowy = sp,
    gatunek = en,
    obserwator = rec,
    kraj = cnt,
    miasto = loc,
    LAT = lat,
    LNG = lng,
    wysokosc_m = alt,
    typ_glosu_raw = type,
    dlugosc_s = length,
    czas_n_raw = time,
    data_n_raw = date,
    ptak_widziany = `bird-seen`
  ) |>
  mutate(
    # 1. Konwersje numeryczne
    LAT = as.numeric(LAT),
    LNG = as.numeric(LNG),
    wysokosc_m = as.numeric(wysokosc_m),
    dlugosc_s = as.numeric(dlugosc_s),
    
    # 2. Konwersje czasu i daty
    data_n = as_date(data_n_raw),
    miesiac = factor(month(data_n, label = TRUE, abbr = FALSE), ordered = TRUE),
    
    # Ręczna konwersja czasu 
    czas_split = str_split(czas_n_raw, ":", simplify = TRUE),
    godzina = as.numeric(czas_split[,1]),
    minuta = as.numeric(czas_split[,2]),
    godzina_dec = godzina + minuta / 60,
    
    # 3. Ujednolicenie Typu Głosu
    typ_glosu_glowny = case_when(
      str_detect(tolower(typ_glosu_raw), "song") ~ "song",
      str_detect(tolower(typ_glosu_raw), "call") ~ "call",
      TRUE ~ "other"
    ),
    typ_glosu_glowny = as.factor(typ_glosu_glowny),
    
    # 4. Normalizacja ptak_widziany
    ptak_widziany = factor(tolower(ptak_widziany), levels = c("yes", "no"))
  ) |>
  # Filtracja do Francji Kontynentalnej
  filter(
    LAT > 41,
    LAT < 52,
    LNG > -5,
    LNG < 10
  ) |>
  # Usunięcie braków danych dla kluczowych analiz
  drop_na(godzina_dec, typ_glosu_glowny, dlugosc_s, wysokosc_m, miesiac, ptak_widziany, LAT, LNG)

#cat("Liczba obserwacji po kompletnym czyszczeniu:", nrow(ptaki_final), "\n")

# 1. Agregacja danych: Obliczenie odsetka nagrań "ptak widziany"
analiza_sezonowosci_widziany <- ptaki_final |>
  group_by(miesiac) |>
  summarise(
    calkowita_liczba_nagran = n(),
    liczba_widzianych = sum(ptak_widziany == "yes"),
    # Obliczenie odsetka nagrań z udaną obserwacją wizualną
    odsetek_widziany = (liczba_widzianych / calkowita_liczba_nagran) * 100
  ) |>
  ungroup()

#print("--- Odsetek Nagrań 'Ptak Widziany' w Skali Miesięcznej ---")
#print(analiza_sezonowosci_widziany)

# 2. Wizualizacja: Wykres liniowy odsetka
wykres_sezonowosci_widziany <- analiza_sezonowosci_widziany |>
  ggplot(aes(x = miesiac, y = odsetek_widziany, group = 1)) +
  geom_line(color = "#e67e22", size = 1.2) + # Pomarańczowa linia
  geom_point(color = "#e67e22", size = 3) +
  labs(
    title = "Sezonowość Obserwacji 'Ptak Widziany'",
    subtitle = "Odsetek nagrań, którym towarzyszyła obserwacja wizualna ptaka",
    x = "Miesiąc Nagrania",
    y = "Odsetek Nagrań z Obserwacją Wizualną (%)"
  ) +
  theme_minimal() +
  scale_y_continuous(limits = c(0, 100)) +
  theme(axis.text.x = element_text(angle = 45, hjust = 1))

print(wykres_sezonowosci_widziany)
```

Wnioski: Paradoksalnie, mimo że jesienią i zimą obserwacje akustyczne występują rzadziej niż w sezonie (pomiędzy kwietniem a czerwcem), możemy zauważyć że poza sezonem częściej obserwacja akustyczna idzie w parze z obserwacją wizualną. Najwięcej obserwacji wizualnych zanotowano w styczniu oraz grudniu.

Wyniki sugerują, że obserwacje akustyczne i wizualne uzupełniają się - w sezonie następuje lekki spadek rejestracji wizualnej, za to wzrost nagrań, a poza sezonem trend się odwraca.

### Najczęstsze gatunki ptaków

```{r}
#| message: false
#| warning: false
#| echo: false

#setwd("E:/uczelnia/semestr 5/pakiety/projekt")
#setwd("C:/Users/Stasiu/Desktop/Gabi/pakiety_stat/projekt")
#ptaki_raw <- read_csv("birds_france.csv")

#ptaki_raw |> 
#  filter(!is.na(sp), sp != "mystery") |>
#  count(sp, sort = TRUE) |>
#  slice_max(n, n = 10) |>
#  rename('gatunek ptaka' = sp, 
#         'liczba obserwacji akustycznych' = n)
```

```{r}
#| message: false
#| warning: false
#| echo: false

library(gt)

#setwd("E:/uczelnia/semestr 5/pakiety/projekt")
setwd("C:/Users/Stasiu/Desktop/Gabi/pakiety_stat/projekt")
ptaki_raw <- read_csv("birds_france.csv")

ptaki_raw |> 
  filter(!is.na(sp), sp != "mystery") |>
  count(sp, sort = TRUE) |>
  slice_max(n, n = 10) |>
  rename(gatunek = sp, liczba = n) |>
  gt() |>
  tab_header(
    title = "Najczęściej nagrywane gatunki ptaków"
  ) |>
  cols_label(
    gatunek = "Gatunek ptaka",
    liczba = "Liczba obserwacji"
  ) |>
  tab_options(
    table.width = pct(80),
    heading.title.font.size = px(18)
  ) |>
  opt_stylize(color = "blue", style = 1) 
```

W tabeli mamy przedstawione 10 najczęściej słyszanych gatunków ptaków - 2 gatunki ex aeqou na dziesiątym miejscu.

```{r}
#| message: false
#| warning: false
#| echo: false

library(tidyverse)
library(stringr)
library(lubridate)
library(maps)
library(ggplot2)

# Ustawienie katalogu roboczego
#setwd("E:/uczelnia/semestr 5/pakiety/projekt")
setwd("C:/Users/Stasiu/Desktop/Gabi/pakiety_stat/projekt")
ptaki_raw <- read_csv("birds_france.csv")

# KROK 1: CZYSZCZENIE, TRANSFORMACJA I FILTROWANIE DANYCH 

ptaki_final <- ptaki_raw |>
  rename(
    rodzaj = gen,
    gatunek_naukowy = sp,
    gatunek = en,
    obserwator = rec,
    kraj = cnt,
    miasto = loc,
    LAT = lat,
    LNG = lng,
    wysokosc_m = alt,
    typ_glosu_raw = type,
    dlugosc_s = length,
    czas_n_raw = time,
    data_n_raw = date,
    ptak_widziany = `bird-seen`
  ) |>
  mutate(
    # 1. Konwersje numeryczne
    LAT = as.numeric(LAT),
    LNG = as.numeric(LNG),
    wysokosc_m = as.numeric(wysokosc_m),
    dlugosc_s = as.numeric(dlugosc_s),
    
    # 2. Konwersje czasu i daty
    data_n = as_date(data_n_raw),
    miesiac = factor(month(data_n, label = TRUE, abbr = FALSE), ordered = TRUE),
    
    # Ręczna konwersja czasu 
    czas_split = str_split(czas_n_raw, ":", simplify = TRUE),
    godzina = as.numeric(czas_split[,1]),
    minuta = as.numeric(czas_split[,2]),
    godzina_dec = godzina + minuta / 60,
    
    # 3. Ujednolicenie Typu Głosu
    typ_glosu_glowny = case_when(
      str_detect(tolower(typ_glosu_raw), "song") ~ "song",
      str_detect(tolower(typ_glosu_raw), "call") ~ "call",
      TRUE ~ "other"
    ),
    typ_glosu_glowny = as.factor(typ_glosu_glowny),
    
    # 4. Normalizacja ptak_widziany
    ptak_widziany = factor(tolower(ptak_widziany), levels = c("yes", "no"))
  ) |>
  # Filtracja do Francji Kontynentalnej
  filter(
    LAT > 41,
    LAT < 52,
    LNG > -5,
    LNG < 10,
    !is.na(gatunek_naukowy),
    gatunek_naukowy != "mystery"
  ) |>
  # Usunięcie braków danych dla kluczowych analiz
  drop_na(godzina_dec, typ_glosu_glowny, dlugosc_s, wysokosc_m, miesiac, ptak_widziany, LAT, LNG)

#cat("Liczba obserwacji po kompletnym czyszczeniu:", nrow(ptaki_final), "\n")

# 1. Identyfikacja 10 najczęściej nagrywanych gatunków
top_10_gatunkow <- ptaki_final |>
  count(gatunek_naukowy, sort = TRUE) |>
  slice_head(n = 10) |>
  pull(gatunek_naukowy)

# 2. Filtracja danych do Top 10
ptaki_top10_gatunki <- ptaki_final |>
  filter(gatunek_naukowy %in% top_10_gatunkow) |>
  mutate(gatunek_naukowy = fct_reorder(gatunek_naukowy, dlugosc_s, .fun = median)) # Sortowanie dla wykresu

# 3. Agregacja danych dla obserwacji wizualnej
analiza_widziany_vs_gatunek <- ptaki_top10_gatunki |>
  group_by(gatunek_naukowy) |>
  summarise(
    odsetek_widziany = sum(ptak_widziany == "yes", na.rm = TRUE) / n() * 100
  ) |>
  # Sortowanie gatunków na wykresie wg odsetka 'ptak widziany'
  mutate(gatunek_naukowy = fct_reorder(gatunek_naukowy, odsetek_widziany))

# Wyświetlenie tabeli z danymi
#print("Tabela: Odsetek 'Ptak Widziany' dla Top 10 Gatunków")
#print(analiza_widziany_vs_gatunek)


# Bar chart odsetka 'ptak widziany'
wykres_widziany_vs_gatunek <- analiza_widziany_vs_gatunek |>
  ggplot(aes(x = gatunek_naukowy, y = odsetek_widziany, fill = odsetek_widziany)) +
  geom_col(show.legend = FALSE) +
  scale_fill_gradient(low = "#f1c40f", high = "#2ecc71") +
  
  labs(
    title = "Odsetek Nagrań z Obserwacją 'Ptak Widziany' dla Top 10 Gatunków",
    subtitle = "Częstotliwość udanej obserwacji wizualnej różni się między gatunkami",
    x = "Gatunek Naukowy",
    y = "Odsetek Nagrań z Udziałem Obserwacji Wizualnej (%)"
  ) +
  coord_flip() +
  theme_minimal()

print(wykres_widziany_vs_gatunek)

```

Wnioski: Patrząc na wyniki można wyciągnąć wniosek, że gatunki w tabeli (ptaki słyszane) oraz gatunki na wykresie (ptaki na raz słyszane oraz widziane) nie pokrywają się w stu procentach. Pomimo, że niektóre gatunki są często identyfikowane akustycznie, to ich obserwacja wzrokowa w terenie bywa utrudniona.

Można zauważyć aż 6 gatunków wysoce obserwowalnych - obserwacja wizualna towarzyszy obserwacji akustycznej w ponad 70% przypadków.

# Podsumowanie

### Miejsca i pory obserwacji

-   Najwięcej obserwacji następuje pomiędzy kwietniem a czerwcem.

-   Potem kończy się sezon lęgowy oraz następują migracje, przez co liczba obserwacji zauważalnie spada.

-   Najwyższa aktywność godzinowa przypada pomiędzy 6:00 a 9:00 rano, a pomiędzy 6:00 i 12:00 rejestrowane jest średnio 56% wszystkich dobowych obserwacji.

-   Patrząc na mapę obserwacji, widać ich skupienie wokół rezerwatów dzikiej przyrody.

### Ptasie głosy

-   Ptasi śpiew jest zjawiskiem sezonowym - gwałtowny wzrost jego nagrań przypada od kwietnia do czerwca, głównie od 6:00 do 9:00 rano.

-   Od lata ogólna liczba nagrań spada, za to nawoływanie stanowi wyższy udział w liczbie miesięcznej.

-   Nawoływania można usłyszeć przez cały rok oraz na przestrzeni całego dnia, nawet w godzinach bardzo późnych i bardzo wczesnych.

### Obserwacje wizualne

-   Obserwacja wizualna ptaka może sprzyjać dłuższej obserwacji akustycznej.

-   Zimą obserwacje wizualne są łatwiejsze, mimo mniejszej aktywności ptaków.

### Gatunki jakie można najczęściej zobaczyć

-   6 najczęściej słyszanych i obserwowanych ptaki - modraszka, sikora uboga, bogatka, rudzik, pierwiosnek oraz zięba.

-   Podium należy do przedstawicieli rodziny sikor.

-   5 najczęściej słyszanych - niekoniecznie widzianych - ptaków to bogatka, zięba, rudzik, kapturka oraz pierwiosnek.
